臺灣高等法院刑事判決
110年度上訴字第1337號
上  訴  人  臺灣桃園地方檢察署檢察官
上  訴  人  
即  被  告  張有諒




選任辯護人  蕭萬龍律師
            洪崇遠律師
            李鳴翱律師
上列上訴人等因被告犯偽造文書等案件，不服臺灣桃園地方法院
109年度易字第1042號，中華民國110年2月25日第一審判決（起
訴案號：臺灣桃園地方檢察署108年度偵續字第112號），提起上
訴，本院判決如下：
    主  文
上訴駁回。
   事實及理由
一、本件經本院審理後，認原審認本件事證明確，被告係犯詐欺
    取財罪，共三罪，分別量處有期徒刑3年、1年、1年2月，並
    定應職行有期徒刑4年6月，未扣案之犯罪所得共計新臺幣95
    5萬元沒收，如全部或一部不能沒收或不宜執行沒收時，追
    徵其價額；偽造之「蘇州市昆山工商行政管理局」之印文1
    枚沒收，認事用法均無違誤，量刑亦屬妥適，應予維持，並
    引用原審判決事實、理由、證據之記載(詳如附件)。
二、檢察官係以原審量刑過輕為由提起上訴，而被告上訴意旨則
    以:就系爭新台幣465萬、250萬元、70萬人民幣之借款部分:
    ⑴此二筆借款，並非基於「借款合同」之借貸。此二筆都是
    高績使用，告訴人恐高績無力清償，與吳首宝商議後要求由
    昆山公司擔任此二筆借款之借款人。⑵告訴人102年5月31日
    匯給高績之465萬元，隨即轉帳至高績之板信商銀甲存帳戶
    ，告訴人同日以持有高績公司面額465萬元之支票取回。⑶告
    訴人於102年6月14日匯款250萬至高績，隨即轉帳至吳首宝
    個人之板信商銀行甲存帳戶，支付吳首宝個人支票。被告是
    配合吳首宝的要求出面向告訴人借款，吳首宝就系爭借款實
    為真正利害關係人。且被告為昆山宏中公司之總經理，故自
    稱係昆山宏中公司負責人並無不實。且以被告當時的身份及
    昆山宏中公司章程之規定，被告亦非無權代表昆山宏中公司
    對外為借款之人。至繳清欠稅部分，吳首宝表示願支付130
    萬元為被告繳清欠稅，差額部分其向告訴人開口借款100萬
    元；另告訴人102年12月31日轉帳之100萬元，及103年1月3
    日轉帳之20萬元，此二筆轉帳款項顯非如原審所述係轉帳予
    被告。而係用以支付吳首宝對於傅先生之借貸、103年1月3
    日之20萬元則是轉帳給吳首宝個人，均與被告個人無關，如
    果12月31日放款時來不及設定抵押權，至遲亦應於103年1月
    間即找代書辦理抵押權設定，告訴人遲至103年2月25日才找
    中聯開發仲介公司調閱土地登記謄本？告訴人在取得被告交
    付的資料時，足已認知並沒有辦法完成抵押權之設定甚明等
    語。
三、就犯罪事實一部分
　㈠被告雖質以告訴人匯款新臺幣720萬元部分與本案無涉，此由
    兩造簽立之借款合同之簽立日期係102年6月17日，而前揭72
    0萬元之匯款日期分別係102年5月31日、102年6月14日即可
    得知，然:
　⑴告訴人確有分別於102年5月31日及同年6月15日匯款465萬元
    、250萬元予高績綠能科技股份有限公司(下稱高績綠能公司
    )，復於同6月18匯款人民幣70萬元予昆山宏中塑料科技有限
    公司(下稱昆山宏中公司)乙節，業據告訴人證述在卷，核與
    證人即臺灣高績綠能公司之會計陳櫻櫻證述:伊的認知是本
    子上有陳霈絲的名字，款項有進到高績的帳戶等語相符(原
    審卷第142頁)，並有匯款申請書收執聯、補發入帳證明證明
    書各1份在卷足憑。而被告確有於102年6月17日以昆山宏中
    塑料科技有限公司法定代表人之身份，與告訴人簽訂借款合
    同，且於借款合同當中已載明昆山宏中公司確有向告訴人借
    款新臺幣720萬元及人民幣70萬元等情，亦有借款合同1份在
    卷足憑，是足徵被告確有以身為昆山宏中公司代表人之名義
    向告訴人借款乙節，堪以認定。
　⑵而告訴人係因被告向伊表示:被告與告訴人前夫吳首宝共同投
    資位於大陸之昆山宏中公司之土地將遭法拍，請求伊協助，
    惟伊在大陸帳戶之款項僅有人民幣70萬元，故被告乃要求告
    訴人先匯款至高績綠能公司，再由被告轉款至大陸乙節，迭
    經告訴人於警詢、偵查及原審審理時證述明確，而證人吳首
    宝於原審審理時亦明確證稱:被告跟伊說他是昆山宏中公司
    的法定代表人，公司需要錢，是昆山宏中公司借的，公司是
    由被告出面，因為他是負責人，他還寫借款等語明確(原審
    卷第126頁)，是證人吳首宝之證述除與告訴人之指述相符外
    ，亦與客觀事證亦即告訴人有與被告簽立借據乙節相符。而
    被告斯時雖有參與昆山宏中公司之經營，然其並非昆山宏中
    公司之法定負責人，有企業法人營業執照、昆山宏中公司股
    東決定、組織機構代碼証各1份在卷足憑。然被告對外均自
    稱係昆山宏中公司之負責人乙節，除據證人即告訴人、吳首
    宝證述明確外，並有告訴人所提出江蘇省昆山市人民法院通
    知在卷足憑，而被告於原審審理時亦坦言:吳首宝一直認為
    伊就是昆山宏中公司的法定代表人，所有的董事也都是這樣
    子，伊於與告訴人電話聯絡通話之際，確有告訴告訴人伊係
    昆山宏中公司之法人代表人負責人等語明確(原審卷第243頁
    )。是綜合上情以觀，告訴人陳稱:伊係因相信被告所述伊為
    昆山宏中公司之負責人，且前景看好，土地遭法拍可惜方依
    被告指示匯款乙節，堪值採信。
　⑶而被告與告訴人、吳首宝夫妻確因投資之故而有一定金錢往
    來，業據證人吳首宝證述:伊係經由一合作案與被告相識，
    伊有投資臺灣高積綠能科技公司，伊雖係擔任公司董事長，
    但實際經營者為被告，昆山宏中公司是臺灣高積綠能科技公
    司去投資的，伊與被告都是昆山宏中公司的法人代表等語明
    確，且由被告於本院開庭時提出之資金明細，亦可證明其等
    金錢往來甚為頻繁，足徵被告與告訴人、吳首宝間非首次為
    金錢交易，且其等亦非僅單純計算利息之借貸，雙方間牽扯
    臺灣高積綠能科技公司及昆山宏中公司之投資，況本件借貸
    契約非但借款金額與告訴人匯款金額，無論幣種或金額均相
    同，且匯款日期與契約簽立日期相距最長者亦不過二星期，
    是告訴人於先匯款以解決被告佯稱之燃眉之急後，方書寫借
    貸契約，亦難認有何悖於常情之處，是被告上開辯解，自難
    採信。
　㈡至被告另辯稱:告訴人於102年5月31當日匯款予臺灣高積綠能
    科技公司之465萬元，隨即轉至臺灣綠能科技公司並由告訴
    人持支票領取，至於102年6月14日匯款250萬元至臺灣高積
    綠能科技公司後，該筆款項即轉帳至吳首宝個人帳戶乙節:
    本件被告與告訴人間資金往來非屬單一，已如前述，惟無論
    被告或告訴人，於歷經多次偵查、原審準備、審理程序，是
    其等二人均未曾敘及有簽立票據以為擔保，甚而於告訴人已
    提領款項後兩造方簽立之借貸契約上亦對有持票據以為擔保
    或業已清償乙事隻字未提，況被告於偵查時亦坦言:伊沒有
    不還款，伊有跟吳首宝及告訴人說，如果有錢會還等語明確
    (偵卷第118頁)，倘如被告所述，上開款項已以當日票據提
    領方式清償，被告豈會於偵查、審理中均未提及，甚而仍表
    明願意清償之意？且被告辯稱:該借款契約上所載之借貸與
    本案無涉，然上開借貸金額實係流向何處，被告亦未能提出
    說明，此均有悖於常情，此益徵被告上開所辯，不足採信。
四、就犯罪事實二部分
　  當時係吳首宝表示願為被告繳納積欠之稅款130萬元，並表
    示會代伊向告訴人借100萬元等語，惟
　㈠證人陳霈絲於原審審理時已明確證稱：102年10月24日被告說
    大陸宏中公司的銀行貸款已經下來，他一定要去對保，但是
    他被限制出境，希望我趕快拿出現金，我就領現金100萬交
    給被告，並要被告把護照及台胞證押在我這裡，寫借據給我
    ，後來找不到被告，才知道他去了大陸，我與吳首宝就去大
    陸找被告，叫他帶我們去銀行，結果我們在銀行也沒有進去
    放款部門，被告叫我放心，把中國建設銀行的UKEY交給我說
    我可以隨時控制，如果錢有下來我可以看到，可以不讓錢被
    轉走等語（見原審卷第101頁），核與證人吳首宝於偵查中
    證稱：102 年10月24日張有諒被限制出境，因為他個人欠稅
    230、240萬，他急著出國所以從高績公司調了130幾萬元，
    他跟我借錢，我說我沒有辦法，就由我打電話給陳霈絲，再
    由我及陳霈絲一起去銀行提領陳霈絲100萬元現金交給張有
    諒，當時張有諒告訴我，大陸宏中公司的借貸要下來了，當
    天要去對保，如果不趕快去大陸對保，大陸宏中公司的借款
    就沒有辦法下來，事後發現張有諒是騙我的等語（見他字卷
    第93至94頁）相符，參酌證人陳霈絲於原審審理時復當庭提
    出被告在大陸地區交付之中國建設銀行網銀盾2只扣案可證
    （見原審卷第152頁後證物袋），足見證人陳霈絲上開證詞
    應屬信實。則被告於上開時間向告訴人陳霈絲佯稱昆山宏中
    公司在大陸地區已獲得銀行核准貸款，待解除欠稅之限制出
    境後，將立即返回大陸地區辦理對保，待銀行撥款後即可償
    還積欠告訴人陳霈絲之借款等語，致告訴人陳霈絲陷於錯誤
    而借貸100萬元之詐欺取財犯行，已足認定。
  ㈡況被告於偵查中亦已坦言：（問：告訴人表示，你向她說欠
    稅要被境管，然後把護照跟台胞證押在她那邊，說只要借錢
    給你清償欠稅，你會帶她去大陸跟銀行對保，錢撥下來後就
    會歸還給告訴人，後來你去申報護照遺失，然後利用新發的
    護照直接出境了，意見？）有這件事等語（見偵續字卷第44
    頁），可見被告該次確係以要出境對保為由訛詐告訴人借款
    ，且被告於原審審理時亦供稱：我確實有交給陳霈絲銀行的
    UKEY，如果錢有撥進去，告訴人用2支UKEY就可以操作資金
    了等語（見原審卷第249頁），若被告該次出境僅是其所稱
    與擔保公司開會準備向銀行借款，何必留置護照證件與告訴
    人陳霈絲約定由其陪同至大陸地區，且被告逕自出境經告訴
    人陳霈絲追至大陸地區質問時，何須為安撫告訴人陳霈絲而
    交付上開銀行網銀盾，是見被告上開所辯應係犯後飾卸之詞
    ，無從採信。
五、就犯罪事實三部分
　㈠證人曾冠瑋於本院111年6月9日審理時，固證稱:於102年12月
    31日高績綠能科技股份有限公司有匯了100萬元至伊臺北富
    邦銀行北投分行帳戶，該帳戶係伊老板鍾復偉(音譯)在使用
    ，是吳首宝有積欠一個「傅先生」300多萬人民幣，所以伊
    老板跟伊說匯進伊帳戶該筆100萬元是要還給傅先生的，伊
    收到匯款後有領出來交給傅先生等語，然證人曾冠瑋純係聽
    聞伊老板單方之傳述，而認該筆款項即係清償吳首宝個人積
    欠債務，然證人曾冠瑋口中稱之「傅先生」是否確有其人，
    要乏其他事證相佐，遑論吳首宝是否有積欠傅先生債務。是
    被告辯稱:告訴人所匯100萬元，旋轉匯至曾冠瑋之帳戶，並
    用以清償吳首宝個人積欠債務乙節，自難遽採。
  ㈡至被告另辯稱:告訴人本即知悉其妻八筆土地均已設定登記，
    自無再為抵押之可能乙節:
　⑴對此，證人陳霈絲於原審審理時證稱：102年12月31日被告說
    他公司要被退票需要一筆錢，我說你把抵押品拿來才借給你
    錢，他說他拿太太程彤恩的房地產來給我辦理設定，他印
    鑑證明早就請好，土地權狀也都準備好，他就帶他太太的借
    據來，我想說才借140萬元應該沒有問題，所以把錢給他，
    元旦過後我去問地政事務所，才知道這8筆土地已經被限制
    登記，根本就不能抵押設定，借貸之前被告沒有跟我說那8
    筆土地已經有預告登記等語（見原審卷第102頁），核與證
    人吳首宝於原審審理時亦證稱：102 年12月31日被告說要拿
    程彤恩的8 筆土地設定抵押，陳霈絲就借錢給他，我不知道
    該8 筆土地已經有預告登記等語（見原審卷第125頁）相符
    ，則被告明知程彤恩8筆土地已經預告登記無法設定抵押權
    ，仍於上開時間向告訴人陳霈絲佯稱願提供程彤恩8筆土地
    設定抵押權，並交付土地所有權狀及程彤恩之印鑑證明而借
    得140萬元之詐欺取財犯行，已可認定。
　⑵倘若如被告所辯，告訴人知悉所提供土地只是形式沒有辦法
    設定抵押，則被告何須交付程彤恩之印鑑證明以供告訴人陳
    霈絲設定抵押權，且本件借款人實係被告，何以交付與告訴
    人陳霈絲之借據須以程彤恩之名義出具（見他字卷第14頁）
    ，足徵被告提供程彤恩8筆土地確係以可設定抵押權為由訛
    詐告訴人陳霈絲，無從為有利被告之認定，被告上開所辯則
    係飾卸之詞，自難憑採。
六、綜上所述，本件事證明確，原審據以論罪科刑，要無違誤之
    處，被告仍執前詞提起上訴，為無理由。至檢察官以原審量
    刑過輕為由提起上訴，然量刑之輕重，係屬為裁判之法院得
    依職權裁量之事項，苟其量刑已以行為人之責任為基礎，並
    斟酌刑法第57條所列一切情狀，在法定刑度內，酌量科刑，
    如無偏執一端，致明顯輕重失衡情形，不得遽指為不當或違
    法。核原審已於判決理由內說明其量刑審酌事由，復已以行
    為人之責任為基礎，斟酌刑法第57條所列一切情狀量定刑罰
    ，已兼顧相關有利與不利之科刑資料為綜合考量，既未逾越
    法定刑度，亦未濫用自由裁量之權限，且無違背公平正義、
    責罰相當等原則，屬裁量權之適法行使，難認有何不當，是
    檢察官上訴主張原審量刑過輕，亦無理由。綜上所述，本件
    檢察官及被告上訴均無理由，應予駁回。
據上論斷，應依刑事訴訟法第368條、第373條，判決如主文。
本案經檢察官曾柏涵提起公訴，檢察官李叔芬到庭執行職務。
中　　華　　民　　國　　111 　年　　8 　　月　　25　　日
                  刑事第四庭    審判長法　官  柯姿佐
                                      法　官  羅郁婷
                                      法　官  吳元曜
以上正本證明與原本無異。
如不服本判決，應於收受送達後20日內向本院提出上訴書狀，其
未敘述上訴之理由者並得於提起上訴後20日內向本院補提理由書
（均須按他造當事人之人數附繕本）「切勿逕送上級法院」。
                                      書記官  蔡硃燕
中　　華　　民　　國　　111 　年　　8 　　月　　29　　日
附錄：本案論罪科刑法條全文
修正前中華民國刑法第339條第1項
意圖為自己或第三人不法之所有，以詐術使人將本人或第三人之
物交付者，處 5 年以下有期徒刑、拘役或科或併科 1 千元以下
罰金。
中華民國刑法第216條
行使第 210 條至第 215 條之文書者，依偽造、變造文書或登載
不實事項或使登載不實事項之規定處斷。
中華民國刑法第210條
偽造、變造私文書，足以生損害於公眾或他人者，處 5 年以下
有期徒刑。
中華民國刑法第212條
偽造、變造護照、旅券、免許證、特許證及關於品行、能力、服
務或其他相類之證書、介紹書，足以生損害於公眾或他人者，處
1 年以下有期徒刑、拘役或 9 千元以下罰金。
中華民國刑法第214條
明知為不實之事項，而使公務員登載於職務上所掌之公文書，足
以生損害於公眾或他人者，處 3 年以下有期徒刑、拘役或 1 萬
5 千元以下罰金。